臺灣新北地方法院民事裁定
111年度消債職聲免字第34號
聲  請  人  蔡美華  
代  理  人  謝政義律師(法扶律師)
相  對  人  第一商業銀行股份有限公司

法定代理人  邱月琴  
代  理  人  涂志翔  


相  對  人  台北富邦商業銀行股份有限公司

法定代理人  程耀輝  


相  對  人  國泰世華商業銀行股份有限公司

法定代理人  郭明鑑  


相  對  人  花旗(台灣)商業銀行股份有限公司


法定代理人  莫兆鴻  


相  對  人  滙豐(台灣)商業銀行股份有限公司

法定代理人  麥康裕  


相  對  人  聯邦商業銀行股份有限公司

法定代理人  林鴻聯  


相  對  人  遠東國際商業銀行股份有限公司


法定代理人  周添財  


相  對  人  永豐商業銀行股份有限公司

法定代理人  陳嘉賢  
代  理  人  黃春旺  
            呂亮毅  


相  對  人  凱基商業銀行股份有限公司


法定代理人  魏寶生  


相  對  人  台新國際商業銀行股份有限公司

法定代理人  吳東亮  
相  對  人  中國信託商業銀行股份有限公司


法定代理人  利明献  
代  理  人  黃照峯律師
複代理人    戴振文


相  對  人  元大國際資產管理股份有限公司

法定代理人  宋耀明  
代  理  人  唐曉雯  
相  對  人  滙誠第二資產管理股份有限公司

法定代理人  莊仲沼  



上列聲請人依消費者債務清理條例聲請免責事件，本院裁定如下
：
    主  文
聲請人丙○○應予免責。
    理  由
一、按法院為終止或終結清算程序之裁定確定後，除別有規定外
    ，應以裁定免除債務人之債務；法院裁定開始清算程序後，
    債務人有薪資、執行業務所得或其他固定收入，扣除自己及
    依法應受其扶養者所必要生活費用之數額後仍有餘額，而普
    通債權人之分配總額低於債務人聲請清算前2年間，可處分
    所得扣除自己及依法應受其扶養者所必要生活費用之數額者
    ，法院應為不免責之裁定，但債務人證明經普通債權人全體
    同意者，不在此限；債務人有下列各款情形之一者，法院應
    為不免責之裁定。但債務人證明經普通債權人全體同意者，
    不在此限：一、於七年內曾依破產法或本條例規定受免責。
    二、故意隱匿、毀損應屬清算財團之財產，或為其他不利於
    債權人之處分，致債權人受有損害。三、捏造債務或承認不
    真實之債務。四、聲請清算前二年內，因消費奢侈商品或服
    務、賭博或其他投機行為，所負債務之總額逾聲請清算時無
    擔保及無優先權債務之半數，而生開始清算之原因。五、於
    清算聲請前一年內，已有清算之原因，而隱瞞其事實，使他
    人與之為交易致生損害。六、明知已有清算原因之事實，非
    基於本人之義務，而以特別利於債權人中之一人或數人為目
    的，提供擔保或消滅債務。七、隱匿、毀棄、偽造或變造帳
    簿或其他會計文件之全部或一部，致其財產之狀況不真確。
    八、故意於財產及收入狀況說明書為不實之記載，或有其他
    故意違反本條例所定義務之行為，致債權人受有損害，或重
    大延滯程序。消費者債務清理條例（下稱消債條例）第132
    條、第133條、第134條分別定有明文。
二、聲請人前經本院109年度消債清字第197號裁定自民國110年5
    月17日上午11時開始清算程序，嗣經本院司法事務官以110
    年度司執消債清字第88號清算事件進行清算程序，聲請人所
    有南山人壽保單解約金為6萬8,507元（計算式：8,872元＋15
    ,987元＋14,871元＋28,777元＝68,507元）、富邦人壽保單解
    約金為4萬1,332元，經本院司法事務官於110年10月4日裁定
    代替債權人會議決議本件清算財團處分方法，即將上開保單
    解約金以聲請人解繳同額現款到院為處分方法；復以109年6
    月17日變賣股票價金21萬3,164元，亦以聲請人解繳同額現
    款到院為處分方法，嗣聲請人提出等額現金以代替終止保險
    契約及變賣股票價金。另聲請人於大昌證券股份有限公司帳
    戶內股票總市價約計457元，不足支付手續費用，爰不予處
    分返還予聲請人。聲請人所有蓬萊陵園祥雲觀牌位及納骨灰
    位部分，因部分已有使用人，且聲請人前曾找納骨塔方之業
    務代為銷售多時未果，亦不予變價返還予聲請人，且於110
    年10月25日做成分配表分配完結，本院司法事務官於111年1
    月4日以110年度司執消債清字第88號裁定終結本件清算程序
    ，並已確定等情，業據本院依職權調取109年度消債清字第1
    97號（下稱清算卷）、110年度司執消債清字第88號清算事
    件卷（下稱司執清卷）核閱屬實。
三、經本院通知聲請人即債務人與相對人即債權人就聲請人應否
    免責陳述意見：
  ㈠聲請人表示略以：伊自開始清算程序起迄今，任職豐稷食品
    股份有限公司擔任糕點師，每月收入約4萬7,250元，扣除必
    要生活費用1萬8,960元之基本生活開銷及負擔配偶之父親、
    長女扶養費後，已入不敷出，伊無消債條例第133、134條規
    定不免責事由，爰依法聲請裁定免責等語。
  ㈡相對人第一商業銀行股份有限公司略以：不同意聲請人免責
    ，並請本院調查判斷聲請人是否有消債條例第133條、第134
    條各款不免責事由。
　㈢相對人台北富邦商業銀行股份有限公司略以：不同意聲請人
    免責，請調查聲請人有無消債條例第133條、第134條第8款
    不免責事由等語。
  ㈣相對人國泰世華商業銀行股份有限公司略以：不同意聲請人
    免責，並請調查聲請人聲請清算前2年有無出國搭國內外航
    線至外國、離島旅遊等相關資訊，以判斷聲請人是否有消債
    條例第134條第4款之適用。
　㈤相對人甲○(台灣)商業銀行股份有限公司略以：不同意聲請人
    免責，請詳查聲請人有無消債條例第133條、第134條各款不
    免責事由。
　㈥相對人乙○(台灣)商業銀行股份有限公司略以：不同意聲請人
    免責，聲請人積欠多家銀行信用卡與信貸相關債務，顯示聲
    請人未衡量自身收入負擔過重之債務，與消債條例第134條
    第4款規定不應免責之情形相當；另請調查聲請人聲請清算
    前2年迄今，有無出國搭乘國內外航線、投資投機性商品及
    往來券商之股票交易明細，以釐清聲請人是否另有符合消債
    條例第134條所定應為不免責裁定之情事；又本件清算程序
    終結，伊受分配總額為21萬3,164元，請調查聲請人聲請清
    算前2年實際收入與支出之情況，以判斷聲請人是否有消債
    條例第133條不應免責之規定。
　㈦相對人聯邦商業銀行股份有限公司略以：不同意聲請人免責
    ，並請調查聲請人目前收入情形，以判斷聲請人是否有無消
    債條例第133條、第134條各款不免責事由。
　㈧相對人遠東國際商業銀行股份有限公司表示略以：不同意聲
    請人免責，請調查聲請人有無消債條例第133條、第134條各
    款不免責事由。
　㈨相對人永豐商業銀行股份有限公司略以：不同意聲請人免責
    ，請調查聲請人有無消債條例第133條、第134條各款不免責
    事由。
　㈩相對人凱基商業銀行股份有限公司略以：不同意聲請人免責
    ，請調查聲請人有無消債條例第133條不免責事由。
　相對人台新國際商業銀行股份有限公司略以：不同意聲請人
    免責，並請調查聲請人入出境資料，以判斷聲請人是否有消
    債條例第133條、第134條各款不免責事由。
　相對人中國信託商業銀行股份有限公司略以：不同意聲請人
    免責，並請調查聲請人有無消債條例第133條、第134條第2
    款、第8款及其他各款規定之不免責事由。
　相對人元大國際資產管理股份有限公司略以：不同意聲請人
    免責，請調查聲請人有無消債條例第133條、第134條各款不
    免責事由。
　相對人滙誠第二資產管理股份有限公司略以：不同意聲請人
    免責，請調查聲請人有無消債條例第133條、第134條各款不
    免責事由。
四、經查：
　㈠聲請人主張其自本院裁定自110年5月17日上午11時起開始清
    算程序後，擔任豐稷食品股份有限公司之糕點師一職，每月
    薪資收入4萬7,250元，業據其提出陳報狀、收支明細等件，
    及本院職權調取勞工保險局電子閘門投保資料復卷可稽（見
    本院卷第129至130頁、限閱卷）。另新北市政府社會局函覆
    本院聲請人自本院裁定（110年5月17日）開始清算程序後，
    並無領取相關社會補助金。又聲請人主張其每月必要支出依
    新北市政府所公告之110及111年度新北市最低生活費之1.2
    倍即18,720元、18,960元計算，經核符合消債條例第64條之
    2第1項規定，是依消債條例施行細則第21條之1第3項規定，
    聲請人既已表明以行政院衛生福利部公布之最低生活費1.2
    倍計算必要支出，毋庸記載原因、種類及提出證明文件，是
    聲請人主張每月支出必要費用部分，應為可採。
　㈡聲請人於109年7月9日具狀向本院聲請清算，經本院裁定於11
    0年5月17日上午11時起開始清算程序，則依聲請人聲請清算
    時出具之財產及收入狀況說明書及109年12月28日民事補正
    狀所陳報，其聲請清算前2年收入，於107年7月至109年2月
    任職於市場幫廚一職，收入共計59萬5,800元（見清算卷第3
    7頁、本院卷第131頁）；於109年3月至109年11月任職於豐
    稷食品股份有限公司之糕點師一職，收入共計44萬7,195元
    （計算式：109年3月薪資47,250元＋109年4月薪資47,250元＋
    109年5月薪資47,250元＋109年6月薪資47,250元＋109年7月薪
    資47,250元＋109年8月薪資47,348元＋109年9月薪資64,971元
    ＋109年10月薪資47,250元＋109年11月薪資51,376元＝447,195
    元）（見清算卷第37頁、第51至59頁）；聲請人聲請清算前
    2年必要支出為每月1萬8,467元，共計44萬3,208元（計算式
    ：18,467元×24月＝443,208元）（見清算卷第101頁、本院卷
    第131頁）。聲請人主張須扶養次子唐士皓及長女唐若瑋每
    月扶養費各9,000元，共計1萬8,000元（見本院卷第131頁）
    ，按直系血親相互間，互負扶養之義務，民法第1114條第1
    款定有明文。查聲請人之次子唐士皓（86年4月生），於聲
    請人聲請清算前2年就讀龍華科技大學進修部，107、108、1
    09年度分別申報薪資所得為246,526元、312,457元、508,24
    4元（見111年10月19日陳報狀聲證16），名下無財產，此有
    戶籍謄本(見清算卷第75頁)、龍華科技大學進修部歷年成績
    表、107年度至109年度綜合所得稅各類所得資料清單、全國
    財產稅總歸戶財產查詢清單、勞保投保資料、臺灣土地銀行
    歷史交易明細附卷可稽(見111年10月19日陳報狀聲證16)。
    然唐○○於聲請人聲請清算前2年即107年7月至108年6月（僅
    計算聲請人主張扶養時間），107年度及108年度領取之薪資
    收入，已逾107年度至108年度新北市每人每月必要支出最低
    生活費之1.2倍即17,262元、17,600元計算，其分別為207,1
    44元、211,200元｛107年度207,144元（計算式：17,262元×1
    2月＝207,144元）、108年度211,200元（計算式：17,600元×
    12月＝211,200元）｝，是認唐○○利用課餘時間打工所得，已
    逾上述新北市每人每月必要支出最低生活費用，在聲請人現
    背負龐大債務之情形下，可認其無受聲請人扶養之必要，此
    部分應予以剔除（聲請人亦於111年10月18日再具狀表示唐
    士皓每月生活費用合計共108.000元非屬聲請人聲請清算前2
    人之費用）；次查聲請人長女唐若瑋雖已成年，於聲請人聲
    請清算前2年就讀長庚大學護理系，107、108、109年度分別
    申報薪資所得為66,193元、25,600元、11,000元（見111年1
    0月19日陳報狀聲證17），名下無財產，此有戶籍謄本(見清
    算卷第75頁)、長庚大學學士學位證書、107年度至109年度
    綜合所得稅各類所得資料清單、全國財產稅總歸戶財產查詢
    清單、勞保投保資料、國泰世華銀行存摺封面及內頁明細影
    本附卷可稽(見111年10月19日陳報狀聲證17)，而按民法第1
    114條第1款所定，直系血親相互間互負扶養義務，係指凡不
    能維持生活而無謀生能力時，皆有受扶養之權利，並不以未
    成年為限。又所謂謀生能力並不專指無工作能力者而言，雖
    有工作能力而不能期待其工作，或因社會經濟情形失業，雖
    已盡相當之能事，仍不能覓得職業者，亦非無受扶養之權利
    ，故成年之在學學生，未必即喪失其受扶養之權利（最高法
    院56年台上字第795號判例可資參照）。故唐若瑋於聲請人
    聲請清算前2年雖已成年，仍於大學就學中（見本院卷第199
    頁），縱有打工收入，惟不足以支應個人生活開銷，尚需聲
    請人扶養。至於扶養費用之部分，按受扶養者之必要生活費
    用，準用第1項規定計算基準數額，並依債務人依法應負擔
    扶養義務之比例認定之，消債條例第64條之2第2項亦有明定
    ，以新北市政府公告之107年度、108年度及109年度新北市
    最低生活費之1.2倍即17,262元、17,600元、18,600元計算
    ，是以聲請人於聲請清算前2年即107年7月至109年6月（僅
    計算聲請人主張扶養時間）應負擔唐若瑋扶養費應以36萬2,
    175元｛【計算式：唐若瑋部分扶養（17,262元×6月）＋（17,
    600元×12月）＋（18,600元×6月），扣除唐若瑋於107、108
    、109年度申報薪資所得33,097元（計算式：66,193元÷2＝33
    ,097元）、25,600元、5,500元（11,000元÷2＝5,500元）｝為
    度。聲請人主張聲請清算前2年支出唐若瑋扶養費共計21萬6
    ,000元（計算式：9,000元×24月＝216,000元）（見本院卷第
    131頁），尚屬合理可採。又聲請人配偶唐錫欽目前已下落
    不明，戶籍已遷至臺北市大安區戶政事務所（見限閱卷第77
    頁），聲請人主張因配偶唐錫欽下落不明致其需照顧同住之
    唐錫欽父親唐振隆，每月需支出扶養費為3,000元等語，亦
    據提出唐振隆之全國財產稅總歸戶財產查詢清單、107年至1
    08年綜合所得稅各類所得資料清單為證，並有唐振隆及唐錫
    欽戶籍謄本、勞保局電子閘門網路資料等件可稽，查唐錫欽
    名下無任何財產，亦無所得收入，自有受聲請人扶養之必要
    ，聲請人主張每月扶養費用3,000元（見清算卷第101頁），
    亦屬合理可採。是以本件聲請人自本院裁定開始清算程序後
    有固定收入，並扣除其每月必要生活費用及扶養費後仍有餘
    額30萬5,400元（計算式：47,250元×12月－18,720×8月－18,9
    60×4月－3,000元×12月＝305,400元）。而聲請人於聲請清算
    前2年間之可處分所得合計為104萬2,995元（計算式：595,8
    00元＋447,195元＝1,042,995元），扣除必要支出44萬3,208
    元及扶養費28萬8,000元後｛計算式：配偶之父親（3,000×24
    月）＋唐若瑋扶養費216,000元｝，尚有餘額31萬1,787元（1,
    042,995元－443,208元－288,000元＝311,787元），而普通債
    權人於清算程序之受償額為32萬3,003元（見司執清卷第247
    頁），高於該餘額31萬1,787元，堪認債務人無消債條例第1
    33條所規定不免責之事由。
  ㈢再者，消債條例關於清算程序係以免責主義為原則，不免責
    為例外，復按關於更生或清算之程序，除本條例別有規定外
    ，準用民事訴訟法之規定，消債條例第15條定有明文，而民
    事訴訟法第277條前段規定：當事人主張有利於己之事實者
    ，就其事實有舉證之責任。故債權人如主張債務人有消債條
    例第134條各款所定行為，自應就債務人合於上開要件之事
    實，舉證以實其說，債權人等雖已表示不同意債務人免責，
    惟其等僅空言聲請人積欠多家銀行之信用卡與信貸相關債務
    ，未衡量自身收入負擔過重之債務，表示不同意債務人免責
    ，未提出相當事證證明債務人符合消債條例第134條不免責
    之規定，是其主張債務人不應免責等語，即無足採。此外，
    本院復查無債務人有何消債條例第134條各款所規定之不免
    責事由，應認債務人並無消債條例第134條所定不免責事由
    之存在。
五、綜上所述，本件聲請人既經法院為終結清算程序之裁定確定
    ，復無消債條例第133條、第134條所定之不應免責情形存在
    ，揆諸首揭說明，應以裁定聲請人免責，爰裁定如主文。
中　　華　　民　　國　　111 　年　　11　　月　　28　　日
              民事第一庭    法　　　官　朱慧真
以上正本係照原本做成。
如不服本裁定，應於裁定送達後10日內以書狀向本院提出抗告，
並繳納抗告費新臺幣1,000元。
中　　華　　民　　國　　111 　年　　11　　月　　28　　日
                            書　記　官　黃翊芳